福建金門地方法院民事判決　　　　　　　 100年度訴字第3號
原　　　告　林寶雪
訴訟代理人　何聰賢
　　　　　　陳水仲
被　　　告　有限責任金門縣信用合作社
法定代理人　陳松泉
訴訟代理人　王清追
　　　　　　周錫良
上列當事人間請求第三人異議之訴事件，經本院於民國100年6月
3日言詞辯論終結，判決如下：
    主      文
原告之訴駁回。
訴訟費用由原告負擔。
    事實及理由
壹、程序方面：
    原告於判決確定前，得撤回訴之全部或一部。但被告已為本
    案之言詞辯論者，應得其同意。訴之撤回應以書狀為之。但
    於期日，得以言詞向法院或受命法官為之。以言詞所為訴之
    撤回，應記載於筆錄，如他造不在場，應將筆錄送達。訴之
    撤回，被告於期日到場，未為同意與否之表示者，自該期日
    起；其未於期日到場或係以書狀撤回者，自前項筆錄或撤回
    書狀送達之日起，十日內未提出異議者，視為同意撤回。按
    民事訴訟法262條定有明文。查本件原告起訴時聲明為：「
    請求被告有限責任金門縣信用合作社、法務部行政執行署台
    北行政執行處就本院96年度執字第575號債權人有限責任金
    門縣信用合作社與債務人許燕國間清償債務強制執行事件，
    就原告所有坐落金城鎮○○○○路13號5樓建物所為之強制
    執行程序均予以撤銷。」後追加台灣土地銀行股份有限公司
    （卷第36頁）、被告財政部台北市國稅局中正分局、金門稅
    捐稽徵處、秀中實業股份有限公司、臺灣土地銀行金門分行
    為被告，嗣均撤回，僅將有限責任金門縣信用合作社列為被
    告，上開撤回之被告均無意見。經查，合於法律規定，應予
    准許。
貳、原告起訴主張：
一、門牌號碼金門縣金城鎮○○○○路13號5樓建物並非許燕國
    所有，而係原告所有，此係因上開建物當初建照設計錯誤，
    金門縣政府又誤給建照，以致建物完工後無法取得使用執照
    ，至今無法辦理建物所有權第一次總登記，然該建物早在查
    封之前均已由賣方欣聖建設股份有限公司（以下簡稱欣聖公
    司）出售予原告並已交給原告占有使用中，已非許燕國所有
    ，合先敘明。
二、有關原告向欣聖公司購買系爭建物，並已由欣聖公司交付使
    用、收益，原告係向欣聖公司購買金城鎮○○○○路13號5
    樓之房屋及土地持份，建物雖無法完成第一次所有權總登記
    ，惟欣聖公司已將房屋交予原告使用及收益，故該房屋之所
    有權人為原告先生，已非許燕國所有。且42承購戶所繳款項
    合計2,940萬元，超過建築工程所定總價20,571,292元，許
    燕國僅屬建築物申請人，並非起造人，非按字意來判斷所有
    權人。
三、原告就上開建物及共同使用部分（即暫編金城鎮○○段268
    建號）及坐落基地於法院查封前均向欣聖公司購買，欣聖公
    司均已將系爭建物交付予原告，雖因該建物仍因建照設計錯
    誤而無法辦理第一次總登記，但該建物並非不能買賣，原告
    就建物部分取得事實上處分權（最高法院67年度第2次民事
    庭會議決議），今被告仍以上開建物為債務人許燕國所有，
    聲請鈞院查封，顯係錯誤，為此特依強制執行法第15條之規
    定提起本件第三人異議之訴。
四、原告引用100年訴字第2號原告之主張「系爭房屋當初建造申
    請原始起造人為許燕國及許燕政，故本件如認定許燕國及許
    燕政為出資興建人，原告僅取得事實上處分權，上開建物之
    權人為許燕政、許燕國共有，在未經分割登記前，應有部分
    抽象的存在於所有物全部，上開執行程序，顯已侵害到共有
    人許燕政之所有權，原告因許燕政之怠於行使所有權，自得
    代位訴外人許燕政行使所有權人之權利，排除本件之強制執
    行。且如代位行使許燕政所有權之權利行使，則追加民法第
    242 條以許燕政為所有權人代許燕政行使強制執行法第15條
    為訴訟標的，並主張系爭房屋所有權人應為許燕國與許燕政
    共有。」。
五、原告訴之聲明：
    1.本院96年度執字第575號強制執行案件，就原告之不動產
      所有權處分（金城鎮○○段94建號；坐落金城鎮○○段
      106、108地號），所為強制執行程序應予以撤銷。
    2.訴訟費用由被告負擔。
貳、被告則辯稱：系爭違章建物不能為所有權之登記，故原告縱
    使買受系爭違章建物，其亦不能取得系爭違章建物之所有權
    。退步言之，原告縱爭違章建物取得事實上處分權，因原告
    對系爭違章建物並無所有權，原告仍不能據此提起第三人異
    議之訴，主張撤銷執行程序，再者，系爭違章建物為許燕國
    所有，縱原告於強制執行程序開始前買受系爭違章建物，亦
    無排除本件強制執行之權利等語，併為答辯聲明：原告之訴
    駁回。
參、兩造不爭執之事項：
一、門牌號碼金門縣金城鎮○○○○路13號5樓之建物，本院強
    制執行中。
二、上開建物當初許燕國未依縣府規定於6個月內開工，亦未依
    法申請展期，又未依規定申請鑑定界址，以致於超過建築線
    ，以致建物完工後無法取得使用執照。
三、原告林雪寶係向欣聖公司購買金城鎮○○○○路13號5樓之
    房屋及土地持份，建物雖無法完成第一次所有權總登記，惟
    欣聖公司已將房屋交予原告使用及收益、處分。
肆、兩造爭執點，在於（一）誰是金門縣金城鎮○○○○路13
    5樓建物之所有權人？（二）原告對於金門縣金城鎮○○○
    ○路13號5樓建物是否有事實上的處分權，提起本件異議之
    訴是否有理由？茲分述如下：
一、原告並非系爭違章建物之所有權人：
    原告主張：系爭房屋向訴外人許燕國、許燕政、欣聖建設公
    司合法承購預售系爭房屋，於86年間完成交屋，並連續居住
    15年以上，此有土地房屋買賣合約書為證，並經最高法院93
    年度台上字第1827號民事判決許燕國等應連帶給付原告等逾
    期交屋違約金在案。等語；被告則辯稱：原告並未取得系爭
    違章建物之所有權等語。經查：
   （一）按民法第758條第1項規定：「不動產物權，依法律行
         為而取得、設定、喪失及變更者，非經登記，不生效
         力。」，又同法第759條規定：「因繼承、強制執行、
         徵收、法院之判決或其他非因法律行為，於登記前已
         取得不動產物權者，應經登記，始得處分其物權。」
         ，是因買賣之法律關係而取得所有權者，於經登記後
         ，始得處分所有權將所有權移轉登記予第3人，使第3
         人取得所有權；倘未經登記，即無從將所有權移轉登
         記予第3人，縱令交付不動產予第3人占有使用，該第3
         人既未經登記為所有權人，自仍不能取得所有權甚明
         。再按違章建築之讓與，雖因不能為移轉登記而不能
         為不動產所有權之讓與，但受讓人與讓與人間如無相
         反之約定，應認為讓與人已將該違章建築之事實上處
         分權讓與受讓人（準用最高法院67年度第2次民事庭庭
         長會議決定意旨參照）。
   （二）系爭違章建物係因訴外人許燕國為起造人，此為兩造
         所不爭執之事實。原告另主張許燕政為起造人，經查
         起造人名冊，起造人係依據房屋棟別分別記載為許燕
         國、許燕政，而A棟5樓記載之起造人為許燕國，故原
         告主張許燕國、許燕政為共同起造人，顯與建築執照
         不符，尚難採信；又許燕國將系爭違章建物以預售屋
         方式出售予原告，復有土地房屋買賣合約書在卷可稽
         ，且為兩造所不爭執之事實。惟因訴外人許燕國並未
         依土地法相關規定辦理系爭違章建物所有權登記，縱
         令原告與許燕國買賣契約成立有效，且交付系爭違章
         建物予原告占有使用，原告固取得系爭違章建物之事
         實上處分權，但因訴外人許燕國既未依土地法相關規
         定辦理所有權登記，揆諸前開說明，訴外人許燕國自
         無從將系爭違章建物移轉所有權登記予原告，則原告
         自不能依民法第758條規定取得系爭違章建物所有權。
         因此，原告既未登記為系爭違章建物所有權人，且訴
         外人許燕國亦未移轉系爭違章建物所有權登記予原告
         ，原告自非系爭違章建物所有權人甚明。至原告辯稱
         系爭房屋經最高法院以93年度台上字第182 7號民事判
         決其等為系爭房屋所有權人一情。經查，該判決係針
         對訴外人許燕國違反合約書應賠償原告違約金而為判
         決，並未認定系爭房屋之所有權人為原告，原告所辯
         顯與該判決不符，尚難採信。
   （三）原告另主張：原告為系爭違章建物之房屋稅繳納義務
         人依據金門縣稅徵稽徵處的公文認定系爭房屋原告為
         所有權人，訴外人許燕國並非系爭違章建物之所有權
         人等語。固據提出金門縣政府稅捐稽徵處稅籍為證(見
         本院卷第97頁)。但查，民法第758條第1項規定之登記
         ，係指依土地法相關規定所為之登記，至於稅捐單位
         為利課稅，而依稅捐相關法規定，課予房屋稅繳納義
         務人，並不是民法第758條第1項規定取得所有權之依
         據。且房屋稅納稅義務人，並非必為房屋所有人，繳
         納房屋稅之收據，非即為房屋所有權之證明（詳最高
         法院40年台上字第126號判例意旨參照）。是原告除非
         提出地政局核發之建物所有權狀及建物謄本外，僅提
         出上開稅捐稽徵處契稅書、財產歸屬資料清單，並無
         法證明原告為系爭違章建物之所有權人。是原告此部
         分之主張，尚有未洽，要不可取。
   （四）基上，原告主張原告為系爭違章建物之所有權人云云
         ，尚乏依據，要不可採。
二、按強制執行法第15條，所謂就執行標的物有足以排除強制執
    行之權利者，係指對於執行標的物有所有權、典權、留置權
    、質權存在情形之一者而言（最高法院44年台上字第721號
    判例意旨參照），並不包括事實上之占有及處分權在內。次
    按不動產物權依法律行為而取得者，非經登記不生效力，民
    法第758條定有明文。此項規定，並不因不動產為違章建築
    而有例外（最高法院62年台上字第2414號判例意旨參照）。
    系爭違章建物係訴外人許燕國因初始起造而取得，雖原告以
    預售屋方式向訴外人許燕國購買系爭建物，並將系爭違章建
    物目前稅籍納稅義務人登記為原告，此為兩造所不爭執之事
    實，且有土地建物買賣合約書、金門縣政府稅捐稽徵處稅籍
    書等文書在卷可稽，已如前述。然原告固取得系爭違章建物
    之事實上處分權，但並未取得系爭違章建物所有權至明。故
    被告係聲請對訴外人許燕國就系爭違章建物所有權為強制執
    行，此有本院96年度執字第575號卷可稽，且為兩造所不爭
    執之事實。則依強制執行法第15條提起第3人異議之訴，必
    需有足以排除系爭違章建物所有權者，始得提起之。但原告
    係基於系爭違章建物之事實上處分權人地位提起
    本件第3人異議之訴，揆諸首開說明，自有未洽。是原告據
    以提起第3人異議之訴，為無理由，應予駁回。
三、雖然認定系爭違章建物為訴外人許燕國所有，復准許許燕國
    將系爭違章建物出賣予原告之後，又得隨時主張系爭違章建
    物係許燕國所有之財產，將無法保障原告之交易安全。然按
    不動產物權，依法律行為而取得、設定、喪失及變更者，非
    經登記，不生效力。民法第758條第1項定有明文，因違章建
    築物並無法為不動產移轉登記，故違章建物之所有權人自無
    法將違章建物之所有權移轉予原告，而該原告自無取得違章
    建物所有權之可能，乃法律明文規定當然之理，因此原告訴
    請訴外人許燕國違反土地建物合約書之違約金賠償事件，法
    院為原告人勝訴之判決，此為保障原告權益之方式，並不涉
    及無法保障原告之交易安全之問題。
四、綜上所述，原告僅取得系爭違章建物之事實上處分權，且系
    爭建物為起造人許燕國所有，並非共有，其自行提起或代位
    許燕政提起本件第3人異議之訴，為無理由，應予駁回。
五、本案事證已臻明確，兩造其餘主張、陳述及所提之證據或聲
    請調查證據暨攻擊防禦方法或停止審理，經本院斟酌後，均
    與本案判斷結果無影響，毋庸再予一一審酌，附此敘明。
六、訴訟費用負擔之依據：民事訴訟法第78條。
中    華    民    國   100    年    6     月    24    日
                  民事庭      法  官  張珈禎
以上正本係照原本作成
如對本判決上訴，須於判決送達後20日內向本院提出上訴狀。如
委任律師提起上訴者，應一併繳納上訴審裁判費。
中    華    民    國   100    年    6     月    24    日
                              書記官  許永溪